臺灣花蓮地方法院民事判決　　　　　　　100年度訴字第205號
原　　　告　陳坤田
訴訟代理人　簡燦賢律師
訴訟複代理　吳秋樵律師
被　　　告　魏明仁即大眾不動產經紀企業社
訴訟代理人　張照堂律師
　　　　　　李文平律師
被　　　告　黃錦耀
訴訟代理人　林政雄律師
　　　　　　許嚴中律師
　　　　　　張照堂律師
　　　　　　李文平律師
上列當事人間損害賠償事件，本院於中華民國100年11月25日言
詞辯論終結，判決如下：
    主  文
原告之訴及假執行之聲請均駁回。
訴訟費用由原告負擔。
    事  實
一、訴狀送達後，原告不得將原訴變更或追加他訴，民事訴訟法
    第255條第1項定有明文。本件於民國100年11月25日最後言
    詞辯論期日，原告向本院確認其請求權之基礎僅限於不動產
    經紀業管理條例第19條、第26條第2項，原告於言詞辯論終
    結後，於100年12月1日具狀表示另追加依公平交易法第24條
    、民法第184條第1項後段、第2項為請求權基礎云云，顯於
    法未合，並妨害訴訟之終結，不應允許。
二、原告起訴主張：
(一)事實及緣由：原告與坐落花蓮縣壽豐鄉○○段943 地號土地
    （面積487.62平方公尺）所有權人施安妮之父親施勝郎，於
    工作中閒聊得知其有意出售該地，但出價甚高。嗣被告黃錦
    耀得悉原告有意購買該地，主動與任秀美前來與原告接洽，
    向原告誆稱地主售價整筆土地每坪單價均為新台幣（下同）
    190,521 元，致原告誤信以為真，而考慮資金調度問題，於
    100年1月20日以原告，與被告黃錦耀簽立要約書，承諾願買
    受花蓮縣壽豐鄉○○段943地號中之83.98坪及同段943之1地
    號全部土地。嗣由被告黃錦耀仲介成立，以原告妹妹陳宥辰
    名義與原所有權人施安妮簽立買賣契約書，僅購買花蓮縣壽
    豐鄉○○段943地號中靠東邊268.68平方公尺（約81.28坪）
    及同段943之1地號全部土地。惟事後始發現被告黃錦耀竟於
    同日借用任秀美名義，以每坪14萬元低價買下其餘之62.85
    坪土地，並已於100年3月1日過戶至被告黃錦耀名下。嗣經
    原告向原所有權人之父施勝郎查詢，得悉其本欲將整筆地以
    每坪168,490元出售，並未區分不同區域為不同價格，之所
    以會以不同價格出售，均係被告黃錦耀所自行主張等情，業
    據證人施勝郎證述甚詳。故可知賣方原係以每坪168,490元
    出售該筆土地，而被告黃錦耀卻以詐術欺騙原告，致原告以
    每坪190,521元高價買受其中81.28坪，被告黃錦耀再以每坪
    14萬元低價取得其餘62.85坪土地，計獲取價差達1,790,679
    元【﹦（190,521﹣168,490）×81.28】。尤有甚者，原告
    為求土地完整，擬向被告黃錦耀買受其取得之土地，被告黃
    錦耀竟開價每坪要22萬元，其欲獲取之暴利簡直已達匪夷所
    思之程度。
(二)被告黃錦耀上開行為，已違反不動產經紀業管理條例第19條
    規定：「經紀業或經紀人員不得收取差價或其他報酬，其經
    營仲介業務者，並應依實際成交價金或租金按中央主管機關
    規定之報酬標準計收。違反前項規定者，其已收取之差價或
    其他報酬，應於加計利息後加倍返還支付人」，除應依同條
    例第29條、第31條對經紀業及經紀人員處以行政罰外，並應
    依第19條第2項規定加計利息後加倍返還原告。另被告魏明
    仁即大眾不動產經紀企業社，依不動產經紀業管理條例第26
    條第2項規定：「經紀業因經紀人員執行仲介或代銷業務之
    故意或過失致交易當事人受損害者，該經紀業應與經紀人員
    負連帶賠償責任」，故魏明仁即大眾不動產經紀企業社應與
    經紀人員即被告黃錦耀負連帶賠償責任。爰依法律規定，請
    求被告等應連帶給付3,581,358元（﹦1,790,679×2），及
    法定遲延利息。不動產經紀業管理條例第19條規定中所謂「
    差價」是指為買賣成交價，超過賣方欲銷售價格之部分。本
    件賣方原係以每坪168,490元出售該筆土地，而被告黃錦耀
    卻以上開詐術欺騙原告，致原告以每坪190,521元高價買受
    其中81.28坪，被告黃錦耀再以每坪14萬元低價取得其餘土
    地。被告黃錦耀以每坪14萬元，取得賣方原欲以每坪168,
    490元出售之62.85坪土地，其因而減少支付所獲取之利益
    1,790,679元即屬「價差」，應符合不動產經紀業管理條例
    第19條第1項前段之規定。被告黃錦耀取得之價差是隱含於
    其所取得土地之價值中，且此金額是由原告替被告黃錦耀支
    付予賣方，原告自係不動產經紀業管理條例第19條第2項規
    定之「支付人」。從而，原告本於不動產經紀業管理條例第
    19條、第26條第2項規定，請求被告二人加計利息後加倍返
    還此價差，自有所據。而關於「不動產經紀業管理條例第19
    條所稱之支付人，是否應指返還原告支付給被告之間的報酬
    」此爭點，因本件原告係請求被告返還由原告替被告黃錦耀
    支付予賣方之價差，並非請求返還已支付予被告之仲介報酬
    ，併此敘明。
(三)被告答辯所述均非事實，茲分別說明如下：
  1.被告謂原告資金不足，僅要購買2000萬元以內之土地云云，
    並非事實。原告一開始，即要購買花蓮縣壽豐鄉○○段943
    地號全部土地，但因被告黃錦耀將東華段943 地號土地之每
    坪單價提高，且把東華段943 地號劃分成東西兩部分，致原
    告信以為真，原告於100年1月20日以妹妹陳宥辰名義簽立要
    約承諾書之翌日，原告即曾再找被告黃錦耀要一併購買東華
    段943 地號其餘土地，被告黃錦耀則告以已遭其友人買走，
    出價也是每坪19.5萬元云云。事實上，被告黃錦耀從未詢問
    原告是否再加價購買D、E部分土地，也未告知是任秀美、任
    金美姊妹出價14萬元要買D、E部分土地，原告否認有此事實
    ，請被告舉證證明之。另原告首次請被告黃錦耀仲介買受土
    地，與其並無交情，故從未告知原告經營之事業，每月需多
    少週轉金，也未曾告以因資金不足，僅要購買2000萬元以內
    之土地。此由原告事後僅相隔一個月在100年2月27日，即再
    以2100萬元向施安妮買受同段942 等地號土地，足證原告絕
    無資金不足之問題。原告事後既然再向施安妮購買位於同段
    943 地號後方之土地，衡情被告黃錦耀若有詢問原告是否再
    加價購買D、E部分土地，原告自無可能不答應之理，可資證
    明被告上開所稱內容均非事實。至於原告會請妹妹陳宥辰簽
    署兩張不同價格之要約承諾書，亦係被告黃錦耀之要求，其
    稱先以較低價格之要約承諾書與賣方談，如果賣方有意見再
    提出價格較高之要約承諾書，先與賣方談再殺價，這樣他作
    業比較省事。原告之要約並無較高出價與較低出價，而簽署
    不同價額之要約承諾書情事。
  2.原告知悉被告黃錦耀以任秀美名義，以每坪14萬元低價取得
    943 地號D、E部分土地之時點，係在100年1月31日公證時。
    本件原告委託被告黃錦耀仲介後，每次與被告黃錦耀見面，
    訴外人任秀美均會在場，其兩人同進同出，被告黃錦耀亦曾
    向原告介紹任秀美為其太太。嗣原告至大眾不動產經紀企業
    社交付斡旋金時，亦由其兩人共同接待，二人關係密切，且
    任秀美亦為大眾不動產經紀企業社之員工。本件D、E部分土
    地之實際買受人，若非被告黃錦耀，即係大眾不動產經紀企
    業社。原告以妹妹名義與出賣人簽立買賣契約時，雖知D、E
    部分土地之買受人名義為任秀美，並約定要另立土地共有分
    管協議，惟當時被告黃錦耀尚告以任秀美亦是以每坪19餘萬
    元買受此部分土地，迄100年1月31日辦理公證時，因雙方要
    附上買受土地之契約書，加上黃錦耀表示將來該土地要登記
    在其名下，始發現被告黃錦耀係以任秀美名義用每坪14萬元
    低價取得土地。原告始知受騙。
  3.本件確有約定共同聯名辦理貸款一節。然因嗣後原告發現被
    告黃錦耀以詐術低價取得D、E部分土地，乃不願與其共同聯
    名辦理貸款，而與賣方約定改以現款給付。而在約定以現款
    給付原貸款金額之100年2月25日，買方任秀美之餘款，係由
    另一被告魏明仁親自帶至現場交予施勝郎，足見任秀美僅係
    出名訂約之人。
(四)並聲明：被告應連帶給付原告3,581,358 元，及自起訴狀繕
    本送達翌日起至清償日止，按年息百分之5 計算之利息；原
    告願供擔保，請求宣告准予假執行。
(五)提出不動產買賣要約承諾書、不動產買賣契約書2 份、土地
    登記簿謄本、行政院公平交易委員會91年5月6日公處字第09
    1075號處分書等件影本為證。
二、被告則答辯：
(一)證人施勝郎已釐清本案並無差價可言，原告也未受損害：
  1.證人施勝郎稱：「（原告訴訟代理人：黃錦耀拿斡旋票來找
    你斡旋之前，有沒有以仲介身分跟你洽購土地？）沒有。」
    、「（被告訴訟代理人：所以黃錦耀找你之前黃錦耀不知道
    你要賣多少錢？）我沒有跟他說過，見面才決定要出售這個
    價格。」。
  2.原告先前只願意買C 部分，因施勝郎要連D、E部分一起出售
    ，被告黃錦耀為完成仲介，所以才找訴外人任秀美來購買D
    、E 部分，當初被告黃錦耀根本未和施勝郎有任何接觸，也
    完全不知道施勝郎要出售之價格，所以根本不可能有不動產
    經紀業管理條例第19條規定之違反，反而是原告有和施勝郎
    接觸知道其每坪至少要賣22萬元，原告為求降價，才找被告
    仲介購買，此為其一。
  3.原告稱被告知悉施勝郎要以每坪168,490 元出售，被告黃錦
    耀以詐術欺騙原告，致原告以每坪190,521 元購買，此說法
    顯與證人陳述不符，被告黃錦耀之前根本沒有跟施勝郎見面
    ，也不知道他要賣多少，證人施勝郎也表示：「我沒有跟他
    （被告黃錦耀）說過，見面才決定要出售這個價格。」，足
    證原告所述不實，此為其二。
  4.再者，原告先前只願意購買C 部分，訴外人任秀美買D、E部
    分，此為原告早已明知之事，原告亦表同意分開購買，以使
    本案促成，雙方就取得地利情況分別出價，賣方施勝郎亦分
    別回價，各買各的，雙方各就其願意成交價與施勝郎締約，
    買價與賣價均相同，根本無差價之問題，此為其三。
  5.原告就壽豐鄉○○段943地號分割角及同段943-1地號部分，
    原同意出價18,909,000元，後被告黃錦耀怕賣方施勝郎還要
    加價，遂向原告表示另簽一張買賣契約要約承諾書，價格先
    降100 萬元，如賣方要加價，屆時再另出價，是原告又另簽
    署17,909,000元之承諾書，因原告知施勝郎先前向他表示每
    坪沒有22萬元不會賣（此價格亦經證人施勝郎於庭訊中證實
    無誤），所以原告原來18,909,000元也願意購買，之後原告
    以低100 萬元之價格購得，買賣價格均一，並無高買低賣，
    也根本無差價之問題，尚替原告節省100 萬元，被告黃錦耀
    當時如真要購取差價，也無可能要原告降價100 萬元去向賣
    方簽要約，此為其四。
  6.當時因賣方希望連旁邊D、E部分一併出售，原告也十分清楚
    ，被告黃錦耀為使本案能成交，遂又另找任秀美來購買，因
    鄰近D、E部分有土地以每坪15萬元出售，任秀美、任金美姊
    妹遂以每坪14萬元出價，如果賣方不賣，屆時再提高金額，
    不料賣方當場決定願以每坪14萬元出售。當初賣方要賣之價
    格多少根本無人能預料，且地利不同，出價金額不同，成交
    價格當然也會不同，原告與任秀美係各取所需，分別出價，
    各自依其希望之價格成交，根本無損害他方之意思，也無差
    價購取之可言，此為其五。
  7.本案據了解，係原告後來取得資金，又買了A、B部分，想要
    進D、E部分一起開發使用，才轉而要向任秀美購買D、E部分
    ，然任秀美不願低價出售，原告才出此策略提出訴訟。以原
    告購買角地一般都會比正常價格高出二、三成情況觀之，以
    當時該地有成交之價格15萬元，加三成為19.5萬元，原告買
    的價格每坪190,521 元在加價二、三成間，並無突出之處，
    更遑論原告會有何損害，此為其六。
  8.本案歸結究柢，當初原告不欲購買D、E部分，而任秀美購得
    後，原告見任秀美以低價購得，便欲反求購買，此行為顯失
    誠信原則，亦無請求權基礎，原告主張並無依據。
(二)證人任秀美已釐清本案相關爭點，原告早已知任秀美以每坪
    14萬元出價：
  1.證人任秀美稱：「（原告訴訟代理人問：陳坤田是否知道你
    買那塊土地只有14萬元？）他知道。當天下斡旋的時候就知
    道了。」等語，可知分別出價購買，原告早已知悉也同意，
    任秀美能以每坪14萬元買到，就如同原告能以每坪190,521
    元買到，任秀美及被告甚至原告都無法預料，此為其一。
  2.當初共識是分別出價，雙方各自與施勝郎締約，否則原告能
    以每坪190,521 元買到，被告或任秀美是否也可以用該金額
    向原告要求購買？此實無請求權基礎，此為其二。
  3.其後於100年1月24日，被告黃錦耀遂攜帶二份買賣要約承諾
    書前去賣方處，賣方竟不加價同意出售，被告黃錦耀也深感
    意外。成交後原告與任秀美等言明土地暫不分割，移轉登記
    給原告及任秀美二人共有，並共同聯名辦理貸款及付清價款
    ，此部分在原告買賣契約中均有載明，當時原告為求慎重，
    還將此份買賣契約書交由原告訴訟代理人事務所審核。嗣原
    告與任秀美及被告，於100年1月31日還前往公證人處公證雙
    方土地共有協議，且均附上雙方之買賣契約，任秀美買賣價
    金每坪14萬元都有明確記載，事實上原告早已知情，且均無
    異議，此為其三。
  4.證人任秀美亦證稱：「（被告訴訟代理人：1月31日簽公證
    的時候，陳坤田有無抱怨你14萬元就可以買到？）簽約的時
    候他很開心，因為他省了壹佰萬元，當天氣氛很愉快。」，
    如果原告有意見早就提出，然均未提出，衡諸經驗法則，原
    告確實早就知情，洵無疑義，此為其四。
  5.再者，本來原告與任秀美要共同聯名辦理貸款，其後原告又
    反悔，任秀美因欠缺現金，所以改向被告黃錦耀借款合夥，
    任秀美也與被告黃錦耀言明先登記在被告黃錦耀名下，所以
    二造、任秀美及賣方於100年2月25日又簽立一份協議書，將
    第四期款原約定貸款給付改為現款給付，買方任秀美指定所
    有權登記名義人為被告黃錦耀，買方陳宥辰則指定所有權登
    記名義人為陳坤田。原告就此事知之甚詳，被告根本沒有賺
    取差價，且衡諸常理未避嫌過到自己名下殊無可能。況若如
    原告所述，原告於簽約前早就會提出異議，不可能無異議還
    給付仲介費用給被告。是本案原告質疑任秀美與被告是否共
    同購買，並非本案重點，假設被告黃錦耀當初為求案件成交
    ，以自己名義購買，雙方各自出價、各自成交，亦無差價之
    問題。
(三)並聲明：原告之訴駁回；如受不利之判決，願供擔保請准宣
    告免為假執行。
三、按民事訴訟法第277條規定，當事人主張有利於己之事實者
    ，就其事實有舉證之責任。次按不動產經紀業管理條例第19
    條規定：「經紀業或經紀人員不得收取差價或其他報酬，其
    經營仲介業務者，並應依實際成交價金或租金按中央主管機
    關規定之報酬標準計收。違反前項規定者，其已收取之差價
    或其他報酬，應於加計利息後加倍返還支付人。」，所謂差
    價，依同條例第4 條第9 款之規定，係指實際買賣交易價格
    與委託銷售價格之差額。故主張不動產買賣過程中經紀業或
    經紀人員有收取差價之人，依舉證責任分配原則，應先證明
    不動產買賣確有實際買賣交易價格與委託銷售價格差額之事
    實。
四、原告起訴請求被告連帶給付3,581,358元及法定遲延利息，
    所憑理由無非認被告黃錦耀擔任系爭花蓮縣壽豐鄉○○段
    943地號及943-1地號等土地買賣之經紀人員，於買賣中有收
    取差價之行為，而被告魏明仁即大眾不動產經紀企業社為經
    紀業，應依不動產經紀業管理條例第26條第2項規定，與經
    紀人員即被告黃錦耀負連帶賠償責任。然被告均否認系爭土
    地買賣之經紀人員有收取差價之情事。經查：
(一)原告借用其妹妹陳宥辰之名義與訴外人施勝郎代理之施安妮
    於100年1月25日簽訂不動產買賣契約書，以陳宥辰名義向施
    安妮以每坪190,521元之價額購買943地號81.28坪及934-1
    地號26.78坪之系爭土地，總價17,146,368元，有原告提出
    之不動產買賣契約書在卷可稽。故上述總價17,146,368元應
    屬原告於系爭土地買賣之實際買賣交易價格。
(二)原告於100年1月18日以陳宥辰之名義，委託經紀業即被告魏
    明仁之大眾不動產經紀企業社從事仲介服務，委託被告黃錦
    耀在承買上限金額17,909,000元之授權範圍內，與系爭土地
    之地主即施安妮進行斡旋，有原告提出之「不動產買賣要約
    ／承諾書」在卷可稽。故原告與被告締結仲介契約所約定承
    買系爭土地之委託購買價格為17,909,000元以內。上述實際
    買賣成交價格尚在原告所委託購買之承購價格之內，應堪認
    定。
(三)不動產經紀業管理條例第4條第9款所定義之「差價」，係指
    實際買賣交易價格與委託銷售價格之差額而言，其謂「委託
    銷售價格」而非「委託承買價格」，文義上足認此委託價格
    係指出賣人所委託之售價而言。系爭土地之出賣人為施安妮
    ，其委託售價是否不同於上述實際成交價，原告未能主張及
    證明，亦未見施安妮或施勝郎就此有何異議，復依證人施勝
    郎即出賣人之代理人於本院證述：原告早先即自行向伊探詢
    系爭土地之出售意願及價格，伊皆答覆非22萬元一坪不賣，
    後來會以每坪190,521元售予原告，是被告黃錦耀出面來談
    ，見面才決定以這價錢出售等語。故難認有何實際買賣交易
    價格與委託銷售價格之差額。
(四)本件無從證明出賣人之委託銷售價格與實際買賣交易價格不
    同，已如前述，本無差價可言。又縱為論理上之擴張解釋，
    於土地買賣僅買受人一方有委託經紀業從事仲介時，將委託
    承購價高於實際成交價而由仲介者收取買賣價款與實際成交
    價間之差額之情形，視同收取差價者。亦必有實際成交價低
    於委託承購價之事實，但仲介仍向買方收取委託承購價之價
    金，賺取差額，始足成立。本件買賣價金係由賣方親自收取
    ，除約定之佣金外，並未由被告經手及從中扣取任何差價，
    是以亦難認有何差價之存在。
(五)至於訴外人任秀美與原告同時向施安妮買地之情事，由不動
    產買賣契約書之附圖已載明任秀美購買之位置及坪數，則原
    告於締約時應已明瞭。依常情原告應會詢問其交易交格，故
    證人即任秀美證述：原告下斡旋當天就知道伊是用14萬元之
    價格買土地，原告買的是角地，其價格自然高於伊所買之土
    地價格等語，符合情理，堪予採信。況且，原告本約定與任
    秀美一同辦理貸款，此由不動產買賣契約書內第4期款付款
    日期為100年2月25日，其履行事項欄載有「買方連件辦理貸
    款抵押權設定登記」，嗣後原告反悔不辦貸款，致任秀美無
    力支付尾款，乃將買受權利部分讓與被告黃錦耀，有土地共
    有協議書及公證書在卷可證，而原告亦為上開契約之見證人
    ，足認證人任秀美於本院證述：「原本第二期我就不要付錢
    ，但是因為陳坤田對我違約，他不願意共同貸款，第二期我
    本來就要違約，但是黃錦耀勸我不要複雜化，因為我原本想
    要告陳坤田，黃錦耀說若是貸款資金有困難，他可以介入然
    後一人一半。後來我才決定將土地過在黃錦耀名下由我設定
    抵押權，所以才沒有補差額五十幾萬。」等語為實在，既然
    事出有因，不排除得推論原告藉不辦貸款致任秀美無力支付
    尾款，有意吞併任秀美購地部分之企圖，不能單以事後任秀
    美將土地登記為被告，即論被告黃錦耀自始係以任秀美為購
    買人頭。
(六)再者，被告黃錦耀有無利用原告向施安妮購地之機會，將交
    易分成每坪190,521元及每坪14萬元兩筆，以「搭便車」之
    方式，使任秀美得以較便宜之價格購得另一筆土地等情，因
    原告未能舉證證明被告黃錦耀在原告簽訂系爭「不動產買賣
    要約／承諾書」前，已知悉施安妮是否會同意買方之斡旋要
    約及其實際決定之售價為何，則原告主張被告黃錦耀「搭便
    車」，無從證明。況且，「搭便車」是否為不動產經紀業管
    理條例第19條所規範者，尚有疑問，復由卷內原告所簽之「
    不動產買賣要約／承諾書」所載之購買標的及所其附圖，原
    告明知其委託被告黃錦耀出面向賣方施安妮斡旋之範圍，非
    943地號全部，二筆土地大小及位置不同，單價有差異，依
    常情原告不可能不知或不問，故難謂其所簽委託承買價非其
    所認同之價格，或受有何損害。而據證人施勝郎之證述：對
    被告黃錦耀提出之二筆交易價格滿意，就當場同意等語，尚
    難證明原告所主張：「賣方原係以每坪168,490元出售全部
    該筆土地，而被告黃錦耀卻以詐術欺騙原告，致原告以每坪
    19 萬餘元高價買受其中81.28坪」云云為真實，主張不動產
    經紀業管理條例第19條之規定應屬無據。
五、綜上所述，原告依不動產經紀業管理條例第19條及第26條第
    2項之規定，請求被告給付3,581,358 元，及自起訴狀繕本送
    達翌日起至清償日止按年利率5%計算之利息，為無理由，應
    予駁回。其假執行之聲請已失所附麗，應併予駁回。本件事
    證已臻明確，兩造其餘攻擊防禦方法及證據調查，核與判決
    結果不生影響，爰不予一一論述，併此敘明。
據上論結，本件原告之訴為無理由，依民事訴訟法第78條，判決
如主文。
中    華    民    國   100    年    12    月    9     日
                        台灣花蓮地方法院民事庭
                                法  官  沈培錚
以上正本係照原本作成。
如不服本判決，應於送達後20日內，向本院提出上訴狀並表明上
訴理由，如於本判決宣示後送達前提起上訴者，應於判決送達後
20日內補提上訴理由書(須附繕本)。
如委任律師提起上訴者，應一併繳納上訴審裁判費。
中    華    民    國   100    年    12    月    12    日
                                書記官  胡旭玫